【裁判字號】    95,台上,82
【裁判日期】    950119
【裁判案由】    遷讓房屋等
【裁判全文】
最高法院民事判決                九十五年度台上字第八二號
    上  訴  人  順發企業股份有限公司
    法定代理人  陳 錦 珠
    上  訴  人  乙 ○ ○
    共      同
    訴訟代理人  李 吉 隆律師
    被 上訴 人  甲 ○ ○
                丙○○○
    共      同
    訴訟代理人  林 永 頌律師
                黃 韋 齊律師
上列當事人間請求遷讓房屋等事件，上訴人對於中華民國九十四
年五月十日台灣高等法院第二審更審判決（九十二年度重上更(二)
字第八九號），提起上訴，本院判決如下：
    主  文
上訴駁回。
第三審訴訟費用由上訴人負擔。
    理  由
本件被上訴人主張：伊與訴外人周志輝、周文雄、周志亮、周志
和、周銘德、周永豐（下稱周志輝等六人）、周王清花（民國八
十六年二月九日死亡，繼承人為甲○○、周銘德、周永豐）於民
國八十年間與上訴人乙○○簽訂房屋租賃契約書（下稱原租約）
，將共有門牌為台北市○○○路○段一之一號一樓、四至八樓房
屋及其頂樓增建部分（下稱系爭房屋）出租與乙○○，約定租期
自八十一年一月一日起至八十六年十二月三十一日止，租金每月
新台幣（下同）三十四萬元，由共有人各按應有部分比例收取。
乙○○承租後，將系爭房屋交由上訴人順發企業股份有限公司（
下稱順發公司）經營華美飯店使用。伊已於八十六年十月十五日
通知乙○○不再續租，租賃關係於租期屆滿時消滅，上訴人拒不
搬遷，為無權占有，伊依民法第八百二十一條規定，自可請求上
訴人遷讓返還系爭房屋；並依租賃契約，請求乙○○賠償按租金
一倍計算之違約金；依侵權行為及不當得利之法律關係，請求順
發公司賠償相當於租金之損害或不當得利，上訴人間係屬不真正
連帶債務等情。求為命：(一)乙○○或順發公司將系爭房屋遷讓返
還被上訴人及其他共有人。(二)乙○○或順發公司給付甲○○、丙
○○○如原審更一判決附表所示金額及利息之判決。嗣於本院第
二次發回更審後，以系爭房屋業經原法院以九十一年度重上字第
三二九號民事判決准予分割，甲○○分得第七層及該層陽台（下
稱系爭第七層房屋），丙○○○分得第四層及該層陽台（下稱系
爭第四層房屋），該判決已於九十三年二月二十三日確定，甲○
○、丙○○○取得各該房屋所有權，乃為訴之變更，依民法第七
百六十七條及第一百八十四條規定，求為命(一)上訴人將系爭第七
層、第四層房屋，依序遷讓返還與甲○○、丙○○○；上訴人一
人履行債務後，其他上訴人則免為履行。(二)順發公司應給付甲○
○、丙○○○如原判決附表一所示金額及利息之判決（未繫屬本
院者，不予贅敘）。
上訴人則以：被上訴人雖於八十六年十月十五日通知乙○○不再
續租，惟既未由全體出租人為是項意思表示，不足以阻卻原租約
之繼續；且周志輝等六人已於八十六年十月一日將渠等就系爭房
屋之應有部分共六十分之五四點六六，與乙○○訂立房屋租賃契
約書（下稱新租約），伊使用系爭房屋並非無權占有等語，資為
抗辯。
原審准被上訴人為訴之變更，並以：被上訴人主張之事實，業據
提出房屋租賃契約書、存證信函、建物登記簿謄本、民事判決等
件為證。上訴人則以前揭情詞置辯。查乙○○承租系爭房屋後，
即將該屋交由順發公司經營華美飯店。被上訴人雖曾於原租約租
期屆滿前之八十六年十月十五日通知乙○○不再續租，惟並未與
周志輝等六人共同為之，且周志輝等六人於八十六年十月一日將
渠等就系爭房屋之應有部分共六十分之五四點六六，出租與乙○
○，自係願將系爭房屋續租與乙○○，可見被上訴人上開通知，
無阻卻原租約繼續之效力。但周志輝等六人與乙○○所立之新租
約，無論租賃標的、租金、租期，均與原租約相異，二者既不同
，自難適用民法第四百五十一條之規定，而生原租約擬制更新之
效果，依最高法院六十四年台上字第一五七九號判例意旨，被上
訴人與乙○○間之租賃關係應於租期屆滿即八十六年十二月三十
一日消滅，上訴人自八十七年一月一日起占用系爭房屋，為無權
占有。又系爭房屋業經原法院於九十三年二月二十三日判決准予
分割確定，甲○○、丙○○○依序分得系爭第七層、第四層房屋
，渠等依民法第七百六十七條規定，請求上訴人遷讓返還該等房
屋，如一人履行債務後，他人則免為履行，洵屬正當，應予准許
。再者，順發公司自八十七年一月一日起占用系爭房屋，對被上
訴人而言，係無權占用，被上訴人自得依侵權行為法則，請求其
賠償相當於租金之損害。依原租約記載，月租為三十四萬元，系
爭房屋分割前，甲○○、丙○○○應有部分為六十分之一、六十
分之四，依此比例計算，甲○○、丙○○○依序得請求順發公司
給付八十七年一月一日起至同年二月二十三日止之損害金為一萬
零三百十二元、四萬一千二百九十六元，並得請求自八十七年二
月二十四日起至九十三年二月二十二日止，按月給付五千六百六
十六元、二萬二千六百六十六元。至順發公司自九十三年二月二
十三日起無權占用甲○○、丙○○○分得之系爭第七層、第四層
房屋，依各該房屋價值五百二十六萬六千二百零二元、五百十一
萬六千三百十二元，占系爭房屋總價四千六百三十七萬零五十九
元之比例，分別為八點八分之一、九分之一，再以月租三十四萬
元計算，順發公司應按月給付甲○○、丙○○○之損害金為三萬
八千六百三十六元、三萬七千七百七十七元。被上訴人依侵權行
為法律關係請求順發公司給付上開金額，應屬有據，亦應准許。
因而命上訴人將系爭第七層、第四層房屋，依序遷讓返還與甲○
○、丙○○○，上訴人一人履行債務後，其他上訴人則免為履行
，並命順發公司給付甲○○、丙○○○如原判決附表一所示金額
及利息。
查租賃物為數人所共同出租者，其依民法第四百五十一條為反對
續租之意思表示，自應由出租人全體為之，惟所謂出租人全體為
之，並不限於同時為一致之表示，如於租期屆滿前後，已分別或
先後為反對續租之意思表示而達成全體一致者，仍難謂不發生阻
止續約之效力。系爭房屋原由被上訴人、周志輝等六人及周王清
花（八十六年二月九日死亡，繼承人為甲○○、周銘德、周永豐
）出租與乙○○，租期至八十六年十二月三十一日屆滿，被上訴
人於八十六年十月十五日已通知乙○○不再續租，周志輝等六人
亦於八十六年十月一日與乙○○訂立與原租約內容不同之新租約
，為原審確定之事實。周志輝等六人雖未與被上訴人一同通知乙
○○不再續租，惟渠等既於原租約租期屆滿前，即與乙○○另簽
訂內容不同之新租約，自係反對於租期屆滿後仍繼續原租約。則
被上訴人及周志輝等六人業於租期屆滿前均為反對原租約繼續之
意思表示，原租約自應於租期屆滿時即八十六年十二月三十一日
消滅。原審認上訴人自八十七年一月一日占用系爭房屋，對被上
訴人而言，係無權占用，並無不合。次查城市地方供營業用之房
屋，承租人得以營商而享受商業上之特殊利益，非一般供住宅用
之房屋可比，所約定之租金，自不受土地法第九十七條規定之限
制。原審以乙○○承租系爭房屋後，交由順發公司經營華美飯店
使用，乃參酌原租約約定之租金計算被上訴人相當於租金之損害
，於法並無違背。上訴論旨謂：原判決以當事人約定之月租計算
損害額，有違土地法第九十七條之強制規定云云，指摘原判決為
不當，求予廢棄，非有理由。
據上論結，本件上訴為無理由。依民事訴訟法第四百八十一條、
第四百四十九條第一項、第七十八條，判決如主文。
中    華    民    國  九十五  年    一    月   十九   日
                      最高法院民事第一庭
                          審判長法官  林  奇  福
                                法官  陳  國  禎
                                法官  陳  重  瑜
                                法官  陳  淑  敏
                                法官  王  仁  貴
      本件正本證明與原本無異
                                      書  記  官
中    華    民    國  九十五  年    二    月    九    日
                                                    Ａ


司法院資訊處製作；財團法人民間司法改革基金會備份。
